【裁判字號】    97,訴,1645
【裁判日期】    970721
【裁判案由】    債務人異議之訴
【裁判全文】
臺灣臺中地方法院民事判決  97年度訴字第1645號
原      告  甲○○
            丁○○
            乙○○
            丙○○
共同訴訟代
理人        楊廣明律師
被      告  行政院國軍退除役官兵輔導委員會
法定代理人  戊○○
訴訟代理人  許博堯律師
當事人間債務人異議之訴事件，本院於97年7月14日言詞辯論終
結，判決如下：
    主    文
原告之訴駁回。
訴訟費用新台幣壹萬貳仟壹佰捌拾柒元由原告負擔。
    事    實
甲、程序方面：
一、按提起民事訴訟，應依民事訴訟費用法規定繳納裁判費，此
    為必須具備之程式。
二、本件原告起訴未繳納裁判費，經本院於97年7月2日裁定，核
    定本件訴訟標的價額為新台幣（下同）1,781,262元，並命
    原告補繳裁判費18,721元，原告於收受裁定後對於本院有關
    訴訟標的價額之核定提起抗告，經本院重新核算，認本院前
    揭裁定關於執行標的之土地面積確實有誤算，原告就此抗告
    為有理由，爰自行撤銷前揭訴訟標的價之核定，重新核算正
    確土地面積應為12,019.6平方公尺，以系爭土地起訴之公告
    現值為每平方公尺94元計算，本件訴訟標的價額應重新核定
    為1,129,842元，原告應繳納裁判費用為12,187元，原告已
    繳納裁判費用，其起訴自屬合法，另原告溢繳之裁判費用，
    本院依民事訴訟法第77條之26規定，依職權發還，先此敘明
    。
乙、實體方面：
一、原告主張略以：
  (一)查鈞院96年度執字第55852號強制執行程序後，原告於民國
    （下同）97年6月19日閱卷時「始發見」被告96年8月17日民
    事聲請強制執行狀所附證二關於原告所占有使用之台中縣和
    平鄉○○段81地號國有土地（下稱系爭土地），管理人已變
    更為「行政院國軍退除役官兵輔導委員會武陵農場」，與被
    告起訴時仍系爭土地之管理人顯有不同。經原告另行調閱台
    中縣土地建物異動清冊，發現系爭土地於95年7月1日起，管
    理人即由被告變更為「行政院國軍退除役官兵輔導委員會武
    陵農場」，並於95年9月8日辦理管理者變更登記在案。
  (二)查被告憑以執行名義之台灣高等法院台中分院94年度上易字
    第296號民事確定判決，系爭土地管理人已變更為「行政院
    國軍退除役官兵輔導委員會武陵農場」，被告已非管理人，
    被告知當事人能力、當事人適格均有欠缺，被告顯屬無強制
    執行債權人適格之人實施強制執行之情形，其執行程序自屬
    違法，另被告曾同意放領系爭土地，卻遲遲故不放領，爰依
    強制執行法第14條第1項請求如訴之聲明所示，
  (三)聲明：本院96年度執字第55852號強制執行事件之強制執行
    程序，應予撤銷。
二、被告抗辯略以：
  (一)按訴訟繫屬中為訴訟標的之法律關係，雖移轉於第三人，於
    訴訟無影響。但第三人如經兩造同意，得聲請代當事承當訴
    訟；執行名義為確定終局判決者，『除當事人外』，對於左
    列之人亦有效力：一、訴訟繫屬後為當事人之繼受人及為當
    事人或其繼受人佔有請求之標的物者，民事訴訟法第254條
    第1項及強制執行法第4條之2第1項第1款分別定有明文。經
    查：系爭土地管理人在95年9月8日雖由被告機關變更為「行
    政院國軍退除役官兵輔導委員會武陵農場」，然依民事訴訟
    法第254條第1項「當事人恆定原則」之規定，對原告之當事
    人能力並無影響。
  (二)本件被告為本院92年度訴字第2959號及台灣高等法院台中分
    院94年度上易字第296號民事確定判決執行名義之債權人，
    自得聲請本件強制執行。
  (三)另按執行名義成立後，如有消滅或妨礙債權人請求之事由發
    生，債務人得於強制執行程式終結前，向執行法院對債權人
    提起異議之訴，強制執行法第14條第1項前段定有明文。然
    被告聲請執行法院所憑之執行名義有何消滅或妨礙請求之事
    由？原告並未有所主張。換言之，本件執行名義並未有強制
    執行法第14條第1項前段所稱消滅或妨礙債權人請求之事由
    發生，已屬不辯自明之理。
  (四)末按，被告因業務需要，得設各種附屬事業機構；其組織由
    會擬訂，報請行政院核定之；行政院國軍退除役官兵輔導委
    員會 (以下簡稱輔導會)，為輔導退除役官兵從事農業產銷
    ，並推展與農業相關之休閒、觀光事業，特依輔導會組織條
    例第16條規定，於各地區設置農場，行政院國軍退除役官兵
    輔導委員會組織條例第16條及行政院國軍退除役官兵輔導委
    員會農場組織規程第1條分別定有明文。本件行政院國軍退
    除役官兵輔導委員會武陵農場乃被告機關依照行政院國軍退
    除役官兵輔導委員會組織條例第16條所設置之「附屬事業機
    構」，自須受被告機關之指揮及監督，應先敘明。系爭土地
    管理人在95年9月8日雖由被告機關變更為「行政院國軍退除
    役官兵輔導委員會武陵農場」，此乃被告機關內部事務之分
    配，因鈞院92年度訴字第2959號民事案件之繫屬日期發生在
    95年9月8日之前，故訴請交還土地之民事訴訟及強制執行程
    式仍屬被告機關之權責，俟前述事項了結後，被告機關再將
    81號國有土地交付武陵農場管理即可，焉能謂被告機關無執
    行債權人之適格或喪失管理權？
  (五)聲明：如主文第1項所示。
三、兩造經法院整理並簡化爭點，其結果如下：
  (一)兩造不爭之事項：
  (1)被告對原告之被繼承人葉志超請求拆屋還地事件，業經本院
    92年度訴字第2959號判決及台灣高等法院台中分院94年度上
    易字第296號判決被告勝訴確定，認原告之被繼承人葉志超
    應拆除如附圖所示之系爭建物並返還系爭土地。被告持前揭
    確定判決向本院聲請強制執行，並經本院96年度執字第5585
    2號強制執行事件受理執行中。
  (2)系爭土地管理機關於95年7 月1 日由原告變更為行政院退除
    役官兵輔導委員會武陵農場，並於95年9 月8 日辦理變更管
    理機關登記完畢。
  (二)兩造爭執之事項：
    原告是否有提起債務人異議之訴之事由？
四、本院得心證之理由：
  (一)按執行名義成立後，如有消滅或妨礙債權人請求之事由發生
    ，債務人得於強制執行程序終結前，向執行法院對債權人提
    起異議之訴。如以裁判為執行名義時，其為異議原因之事實
    發生在前訴訟言詞辯論終結後者，亦得主張之。執行名義無
    確定判決同一之效力者，於執行名義成立前，如有債權不成
    立或消滅或妨礙債權人請求之事由發生，債務人亦得於強制
    執行程序終結前提起異議之訴。強制執行法第14條第1項、
    第2項定有明文。而所謂有消滅或妨礙債權人請求之事由發
    生者，係指該執行名義債權人之請求權有一部或全部，或相
    對於債務人而言該請求權有一部或全部消滅，或有使執行名
    義所載請求之全部或一部暫難行使之事由發生而言。
  (二)查原告主張：被告係以本院92年度訴字第2959號及台灣高等
    法院台中分院94年度上易字第296號確定判決，作為執行名
    義，向本院聲請對前揭確定判決被告之繼受人即原告等人為
    強制執行，並經本院96年度執字第55852號強制執行事件受
    理執行中等情，業為兩造所不爭，故應堪採信。從而本件被
    告以確定判決作為執行名義，則原告僅得依據強制執行法第
    14條第1項提起債務人異議之訴，無從本於同條第2項規定起
    訴；又原告依強制執行法第14條第1項起訴，須限於發生在
    該民事判決言詞辯論終結後之異議原因事實。經查：本件原
    告所主張前揭管理人變更及被告曾同意放領系爭土地，卻遲
    遲不辦理放領等事由，均係於前揭確定判決言詞辯論終結前
    所發生之事由，揆諸首揭規定意旨說明，其所主張之事由顯
    非在言詞辯論終結後所發生足以消滅或妨礙債權人請求之事
    實，其據之提起本件債務異議之訴，即無從准許。另被告為
    前揭確定判決執行名義之債權人，其自得為本院96年度執字
    第55852號強制執行事件之執行債權人，原告主張被告無執
    行債權人適格云云，亦無可採。綜上所述，原告提起本件債
    務人異議之訴，均無理由，應予駁回。
五、兩造其餘主張及舉證已無礙於本院前揭審認，本院自毋庸逐
    一論駁，併此敘明。
丙、訴訟費用負擔之依據：民事訴訟法第78條。
中    華    民    國    97    年    7     月    21    日
                  民事第一庭    法  官  陳毓秀
正本係照原本作成。
如對本判決上訴，須於判決送達後20日內向本院提出上訴狀。
中    華    民    國    97    年    7     月    21    日
                                書記官  楊賀傑


司法院資訊處製作；財團法人民間司法改革基金會備份。
